【裁判字號】    90,訴,4134
【裁判日期】    900928
【裁判案由】    返還不當得利等
【裁判全文】
臺灣臺北地方法院民事判決  九十年度訴字第四一三四號
    原      告  台北市政府財政局
    法定代理人  甲○○
    被      告  乙○○
右當事人間請求返還不當得利等事件，本院判決如左：
    主    文
被告應給付原告新台幣捌拾陸萬伍仟零伍拾壹元，及自民國九十年七月五日起至清償
日止，按年息百分之五計算之利息。
訴訟費用由被告負擔。
本判決於原告以新台幣貳拾玖萬元供擔保後，得假執行。
    事    實
甲、原告方面：
一、聲明：除假執行擔保金額外，如主文所示。
二、陳述：
（一）查坐落台北市○○區○○段一小段三五二、三五六地號之土地面積各為四一二
      及一六八六平方公尺係原告管理之台北市市有土地（下稱本件系爭土地），被
      告無合法占有之權源，竟佔用上開土地之部分，作為其門牌號碼為台北市○○
      區○○街二段八十七巷四十五號違章建物之基地，是被告自屬無權占有。而其
      佔用之位置及面積，如附件一台北市古亭地政事務所八十九年七月三日土地複
      丈成果圖所示編號Ｅ、Ｆ部分面積四二點二八及六六點八八平方公尺。
（二）被告因無權占有上開土地受有利益，致原告無法使用收益而受有損害，原告本
      於上開土地之管理機關地位，自得代位台北市請求被告依據不當得利之法律關
      係返還無權占有右開第三五二地號土地自八十五年二月一日起至九十年四月三
      十日止，另右開第三五六地號自八十四年九月一日起至九十年四月三十日止之
      相當租金之不當得利。經依土地法第一百條準用同法第九十七條計算之結果，
      被告應返回佔用右開第三五二地號土地金額為新台幣（下同）拾貳萬壹仟肆
      佰肆拾伍元，應返還佔用右開第三五六地號土地金額為伍拾肆萬仟陸佰零陸
      元，兩者總計為捌拾陸萬伍仟零伍拾壹元，計算式詳如附件二所示。
（三）本件經原告於八十九年間屢次被告返還不當得利，而被告雖曾於八十九年十月
      二十一日向原告陳情希望分期繳納，惟其並未依規定辦理分期繳納之手續，故
      本件實有起訴請求被告返還之必要。
三、證據：提出土地登記謄本、台北市古亭地政事務所八十九年七月三日土地複丈成
    果圖影本、台北市公告地價查詢表、被告陳情書（以上皆影本）等件為證。
乙、被告方面：
一、聲明：駁回原告之訴及其假執行之聲請。
二、陳述略稱：依據八十八年三月十日該基地居民陳情函，台北市政府在八十八年四
    月八日北市財五字第八八二０八七九００一號等函回應協助、濟助在案，查該基
    地地目為墓地，房屋在水溝上，建議管理機關首應依程序變更為建地出租給住民
    方為德政。被告住此歷經三代，依據司法院大法官會議解釋，善意佔用土地二十
    年以上者，即取得土地占有使用權。且本件另有其他住戶有占有當中，原告並未
    對其起訴，且其現無資力清償。
三、證據：提出八十八年三月十日居民陳情書、八十八年四月八日北市財五字第八八
    二０八七九００一號函、火燒房屋贈與賠償書、土地謄本地籍圖謄本（以上皆影
    本）為證。
    理    由
一、本件原告起訴主張：被告無合法占有之權源，竟佔用本件系爭土地之部分，作為
    其門牌號碼為台北市○○區○○街二段八十七巷四十五號違章建物之基地，是被
    告自屬無權占有。而其佔用之位置及面積，如附件台北市古亭地政事務所八十九
    年七月三日土地複丈成果圖所示編號Ｅ、Ｆ部分面積四二點二八及六六點八八平
    方公尺且原告於八十九年間屢次被告返還不當得利，而被告雖曾於八十九年十月
    二十一日向原告陳情希望分期繳納，惟其並未依規定辦理分期繳納之手續等情，
    業據其提出土地登記謄本、台北市古亭地政事務所八十九年七月三日土地複丈成
    果圖影本、台北市公告地價查詢表、被告陳情書（以上皆影本）等件為證，且為
    被告所不爭執，堪信此部分主張為真實。
二、被告雖辯稱：該基地地目為墓地，房屋在水溝上，建議管理機關首應依程序變更
    為建地出租給住民方為德政。被告住此歷經三代，依據司法院大法官會議解釋，
    善意佔用土地二十年以上者，即取得土地占有使用權。且本件另有其他住戶有占
    有當中，原告並未對其起訴，且其現無資力清償。然查：
（一）依據民法第七百七十二條準用民法第七百六十九條之規定，被告如欲主張時效
      取得地上權，必限於未登記之不動產方有時效取得之可能。然本件系爭土地並
      非為未經登記之不動產，故被告實無從其占有時間長達二十年以上，遽認定其
      已取得地上權。又主張時效取得地上權者，須為以行使地上權之意思而占有始
      足當之，故被告須先證明其係以行使地上權之意思占有本件系爭土地，不能僅
      憑其有占有土地建築房屋之事實即認定其以行使地上權之意思而占有。
（二）另關於不法行為並無平等原則之適用，被告無正當權源占有原告所有之土地，
      殊不論原告是否向其他佔用之住戶發支付命令因渠等未異議而無須再行起訴，
      被告均不得執此為由拒絕給付本件相當於租金之不當得利。
（三）另被告現無資力亦非其可作為拒絕給付之理由。
    綜上所述，被告所辯均不足採信，其既無權佔用本件系爭土地，而受有利益，原
    告自得向其請求相當租金之不當得利。
三、從而，原告依不當得利之法律關係請求被告給付占有使用土地之利益計為捌拾陸
    萬伍仟零伍拾壹元，及自支付命令繕本送達之翌日（即九十年七月五日）起至清
    償日止之利息，應予准許。
四、原告陳明願供擔保，請求宣告假執行，核無不合，茲酌定相當之擔保金額，予以
    准許。
五、本件事證已臻明確，本件被告雖聲請本院調查系爭土地是否能夠住人，然該土地
    雖系爭地目為墓地，而被告確有在該地占有使用之事實，故實無再行調查系爭土
    地是否能使用之必要。另兩造其餘攻擊防禦方法，核予判決結果不生影響，爰不
    一一論述，併此敘明。
六、結論：本件原告之訴為有理由，依民事訴訟法第七十八條、第三百九十條第二項
    ，判決如主文。
中      華      民      國    九十      年      九      月    二十八    日
                                            民事第四庭法      官  黃柄縉
右為正本係照原本作成
如對本判決上訴，須於判決送達後廿日內向本院提出上訴狀
中      華      民      國    九十      年      九      月     二十八   日
                                                      法院書記官  楊湘雯


司法院資訊處製作；財團法人民間司法改革基金會備份。
